【裁判字號】    98,簡上,16
【裁判日期】    980820
【裁判案由】    確認本票債權不存在
【裁判全文】
臺灣桃園地方法院民事判決              98年度簡上字第16號
上  訴  人  甲○○
被  上訴人  賴明萱
上列當事人間確認本票債權不存在事件，上訴人對於中華民國97
年12月10日本院中壢簡易庭97年度壢簡字第753 號第一審判決，
提起上訴，於98年7 月30日言詞辯論終結，判決如下：
    主      文
原判決廢棄。
被上訴人在第一審簡易之訴駁回。
第一、二審訴訟費用由被上訴人負擔。
    事實及理由
壹、程序部分：
    按確認法律關係之訴，非原告有即受確認判決之法律上利益
    者，不得提起之，民事訴訟法第247 條第1 項前段定有明文
    。所謂即受確認判決之法律上利益，係指法律關係之存否不
    明確，原告主觀上認其在法律上之地位有不安之狀態存在，
    致其私法上地位有受侵害之虞，能以確認判決將之除去者而
    言（最高法院52年台上字第1240號判例意旨參照）。本件被
    上訴人起訴主張兩造間並無任何債權債務關係存在，請求確
    認上訴人所執由被上訴人所簽發如附表所示本票一紙（下稱
    系爭本票）債權不存在，此為上訴人所否認，兩造就系爭本
    票債權是否存在既有爭執，致被上訴人應否負擔系爭本票債
    務處於不安定狀態，其私法上地位有受侵害之危險，而此不
    安之狀態得以確認判決除去，自有即受確認判決之法律上利
    益，其提起本件確認之訴，洵屬有據。
貳、實體部分：
一、被上訴人起訴主張：系爭本票係伊於民國97年3 月5 日欲向
    上訴人借款新台幣（下同）7 萬元而與借據一同交付上訴人
    ，當時係約定上訴人於同年月6 日以匯款方式交付借款，伊
    於3 月5 日23時至3 月6 日3 時之間，有以0000000000號行
    動電話以簡訊方式將匯款帳號通知上訴人，惟上訴人並未匯
    款，兩造間確無債權債務關係存在，為此提起本訴。伊係於
    97年2 月間認識上訴人，之前並無向上訴人借款。伊未收到
    借款前之所以會先交付本票、借據、護照、技術士證（以上
    均原本）、身分證、健保卡（以上為影本）給上訴人，係因
    上訴人曾提出一張5 萬元的匯款單給伊看，伊因相信上訴人
    ，所以才會交付上開證件。上訴人所提錄音光碟內容，係97
    年5 月3 日伊與上訴人間之電話對話內容，當日上訴人係先
    至伊住處按門鈴，因沒有人在家，上訴人就打電話給伊，說
    要還伊護照，上訴人說要把護照交給伊姊姊，伊才說伊姊姊
    知道伊有借錢，但不知道伊有押護照這句話。原審為伊勝訴
    判決，並無不符，上訴人提起上訴為無理由，請求駁回上訴
    等語。
二、上訴人則以：被上訴人係寫好借據及本票來找伊借錢，伊於
    97年3 月5 日晚間即交付現金7 萬元之借款予被上訴人，該
    7 萬元現金係伊以2 紙新竹地方法院保釋金支票向伊母親調
    借現金，伊交付現金予被上訴人時，被上訴人沒有另外以單
    據簽收該7 萬元借款，但被上訴人之前有簽借據及本票，且
    有交付護照等證件作擔保。被上訴人稱有約定97年3 月6日
    匯款云云，並非事實。又伊97年6 月25日與被上訴人在網路
    即時通聊天時，被上訴人雖有說伊沒有匯款之語，但伊當時
    認為已於97年5 月26日以存證信函催告被上訴人，所以才沒
    有繼續與被上訴人爭論。伊所提錄音光碟係伊與被上訴人電
    話之對話內容，錄音當天伊並沒有到被上訴人住處，係被上
    訴人向伊表示要借護照影印，伊當天是拿護照影本要給被上
    訴人，伊與被上訴人約在桃園火車站見面。伊係向被上訴人
    催討借款時才認識被上訴人姊姊，伊確有交付借款7 萬元給
    被上訴人，原審為伊敗訴判決，容有違誤，爰提起上訴，請
    求原判決廢棄，並駁回被上訴人第一審簡易之訴。
三、兩造不爭執事項：
  (一)被上訴人於97年3 月5 日欲向上訴人借款7 萬元，並於同日
    交付被上訴人護照、借據、技術士證（原本）、身分證、健
    保卡（影本）及系爭本票予上訴人。
  (二)本院98年4 月27日勘驗上訴人所提出之錄音光碟，光碟內為
    上訴人與被上訴人間之對話內容。
  (三)上訴人持被上訴人所簽發之本票向本院聲請本票裁定，經本
    院以97年度司票字第5023號裁定准許強制執行。
  (四)上訴人曾經於97年5 月26日以新竹樹林頭郵局66號存證信函
    催告被上訴人清償借款。
四、本院之判斷：
  (一)按當事人主張有利於己之事實者，就其事實有舉證之責任，
    民事訴訟法第277 條前段定有明文；再按，票據債務人不得
    以自己與發票人或執票人之前手間所存抗辯之事由，對抗執
    票人，若以其自己與執票人間所存之事由，資為對抗，則非
    法所不許。又執票人主張票據係發票人向其借款而簽發交付
    ，以為清償方法，發票人復抗辯未收受借款，消費借貸並未
    成立，執票人就借款已交付之事實，應負舉證責任，最高法
    院73年1 月10日民事庭會議決議可資參照。消費借貸既為要
    物契約，因金錢或其他代替物之交付而生效力，交付之事實
    如有爭執，應由主張已為交付之貸與人負舉證責任。本件被
    上訴人簽發系爭本票係為向上訴人借款乙節，為兩造所不爭
    之事實，堪認屬實。茲被上訴人否認有收受借款之交付，依
    前揭法律規定及實務舉證責任分配，應由上訴人就交付借款
    7 萬元之事實，負舉證責任。
  (二)經查：上訴人主張其有以臺灣新竹地方法院簽發之2 紙保釋
    金支票向其母調借現金，而其母於97年3 月5 日確有將該2
    紙支票提示等情，業據上訴人提出翁淑梅新竹經國路郵局第
    29385 號帳戶存摺交易明細影本一份為證（原審卷第19頁）
    ，依上開交易明細所示，該帳戶於97年3 月5 日確有代收票
    據2 紙，金額各為5 萬元，並於97年3 月7 日提示付款轉入
    存簿，堪認上訴人此部分之主張屬實，而可採信。又兩造係
    於97年2 月間認識，之前並無任何借款之往來，已據被上訴
    人自承在卷（見本院卷第24頁），則以兩造甫認識未久，交
    誼不深，被上訴人於97年3 月5 日向上訴人借款，苟上訴人
    未將借款7 萬元交付被上訴人，衡情被上訴人應不致將本票
    、借據及個人重要之護照、技術士原本及身分證、健保卡影
    本交付上訴人。再依上訴人所提錄音光碟，經本院當庭勘驗
    內容為：【女聲】：你現在那裡，你先繞到桃園車站這邊好
    不好。【男聲】：等一下，重點是你不能讓妳姐知道你有借
    錢的事情。【女聲】：她知道我有借錢，但是我沒有跟她說
    我有押護照。【男聲】：所以她不知道，是喔。好了，OK
    ，等一下，等一下喔，你先等一下，我先停一下車。有本院
    98年4 月27日言詞辯論期日勘驗筆錄一份在卷可稽（本院卷
    第30頁），而該錄音對話內容係兩造於97年5 月3 日所為，
    亦據被上訴人自承在卷（本院卷第31頁），被上訴人已自承
    其有向上訴人借錢之事實。按證明應證事實之證據資料，並
    不以可直接單獨證明之直接證據為限，凡先綜合其他情狀，
    證明某事實，再由某事實為推理的證明應證事實，該證明某
    事實之間接證據，自包括在內。上訴人就主張已交付借款予
    被上訴人之事實，所提之借據（原審卷第10頁）雖未載明借
    款親收字樣，而無得作為已交付借款之直接證據，惟上訴人
    就其資金來源已為證明，並提出被上訴人所交付之本票、護
    照、技術士證、身分證、健保卡等證件之原、影本，復提出
    被上訴人已自承有借錢之錄音光碟為證，及上訴人於票載到
    期日97年4 月24日後，於97年5 月26日以存證信函催請被上
    訴人於收信後2 日內出面清償，亦有上訴人所提新竹樹林頭
    郵局第66號存證信函一份在卷可稽（原審卷第13頁），綜此
    事證，本於推理作用，堪認上訴人主張其於97年3 月5 日已
    將借款7 萬元交付被上訴人乙節，與事實相符，而可採信。
    至於被上訴人於原審主張兩造於借款當時係約定由上訴人於
    97年3 月6 日以匯款方式交付借款，其曾於97年3 月5 日23
    時至3 月6 日3 時之間，以0000 000000 號行動電話以簡訊
    方式將匯款帳號通知上訴人云云，然此已為上訴人所否認，
    被上訴人就此亦未舉證以實其說，且經本院函請遠傳電信股
    份有限公司提供上開行動電話門號於該期間之通聯紀錄，亦
    因已超過保存期限而無法取得，有遠傳電信函復表一份在卷
    可稽（本院卷第28頁），被上訴人此部分之主張既無法證明
    ，自難採信。再兩造於97年6 月25日於網路即時通聊天時，
    被上訴人談及上訴人「你又沒匯錢」一語，然上訴人並無繼
    續爭論，固有兩造不爭執真正之通話譯文存卷可參（原審卷
    第15、16頁），惟上訴人抗辯因其已於97年5 月26日寄發存
    證信函予被上訴人，因此認為沒有必要與被上訴人繼續爭論
    等語，尚無不符，且上訴人於聊天過程亦告知被上訴人：「
    自己的事要敢做敢當」等語（原審卷第16頁），因之尚不能
    以上訴人於即時通聊天過程，未就被上訴人所提「你又沒匯
    錢」一語繼續爭論，即認上訴人默示承認無交付借款之事實
    ，此部分之證據不能為有利於被上訴人之認定。
  (三)綜上所述，上訴人主張被上訴人簽發系爭本票後，其確已交
    付7 萬元借款予被上訴人乙節，應可採信，被上訴人抗辯未
    收受借款云云，為無可取。從而，被上訴人以上訴人未交付
    7 萬元借款為由，請求確認系爭本票債權不存在，為無理由
    。原審為被上訴人勝訴之判決，尚有未洽，上訴意旨指摘原
    判決不當，求予廢棄改判，為有理由，應由本院予以廢棄改
    判，並判決如主文第2 項所示。
五、結論: 本件上訴為有理由，依民事訴訟法第436 條之1 第3
    項、第450 條、第78條判決如主文。
中    華    民    國    98    年    8     月    20    日
                  民事第三庭  審判長法  官  張天民
                                    法  官  熊祥雲
                                    法  官  黃斯偉
以上正本係照原本作成。
本判決不得上訴。
中    華    民    國    98    年    8     月    24    日
                                    書記官  伍幸怡
┌────────────────────────────────────────────┐
│附表：                                                                98年度簡上字第16號│
├──┬────┬─────────┬─────┬──────┬──────┬──────┤
│編號│發 票 人│金 額 （新 臺 幣）│票據號碼  │ 發  票  日 │ 到  期  日 │ 備     註  │
├──┼────┼─────────┼─────┼──────┼──────┼──────┤
│ 一 │賴明萱  │     7萬元        │  795655  │97年3月5日  │97年4月24日 │97年度司票字│
│    │        │                  │          │            │            │第5023號裁定│
└──┴────┴─────────┴─────┴──────┴──────┴──────┘


司法院資訊處製作；財團法人民間司法改革基金會備份。
